---
title: "Beispiel 4.1"
author: "Bernd Gruber"
date: 2022-08-29
output:
  pdf_document: default
  html_document:
    self_contained: no
    df_print: paged
editor_options:
  chunk_output_type: inline
---

# Wann ist ein fehlender Nachweis ein Fehlen?

Dieses Beispiel erlaubt die Berechnung der Anzahl der Erfassungen, die notwendig sind um die Abwesenheit einer Art fest zu stellen. Die Berechnung hat als Annahme dass die Nachweisewahrscheinlichkeit einer Art waehrend einer Erfassung bekannt und ueber den Untersuchungszeitraum konstant ist (siehe hierzu Kapitel 4.1, Seite xyz). Der Beispiel Code erlaubt die Nachweisewahrscheinlichkeit p, die gewuenschte Sicherheit anzupassen.

```{r}
n.erfass <- function(p, sicher) {
	res <- (log(1-sicher))/log(1-p)
	if (length(res)==1) cat("Es sind ", round(res,4),"[gerundet",ceiling(res),"]", "Erfassungen notwendig, um eine Sicherheit von",sicher*100,"% zu haben (bei einer einmaligen Erfassungswahrscheinlichkeit von ",p*100,"%), dass eine Art, welche vorher anwesend war, nun abwesend ist. Bitte beachten dass die Anzahl der Erfassungen aufgerundet, werden sollten.")
	return(ceiling(res))
}
```

### Berechnung fuer eine bestimmte Kombination von Werten

Du kannst die Werte fuer `p` und `sicher` veraendern.

```{r}
n.erfass(p=0.95, sicher=0.9)
```

### Plot fuer verschieden Werte von p

```{r}
#Wahrscheinlichkeiten eine Art waehrend einer Erfassung zu finden [zwischen 0.05 bis 0.95]
ps <- seq(0.05,0.95, 0.05) 
```

```{r}
#Wahrscheinlichkeit das die Art abwesend ist, wenn die Flaeche vorher besiedelt war 
sicher <- 0.95 #95%
```

```{r}
#Berechnung und Darstellung fuer 1:n Erfassungen

is <- n.erfass(p=ps, sicher=0.9)
plot(ps,is, ylab="# Erfassungen", xlab="Nachweisewahrscheinlichkeit", type="b", pch=16)
```
