---
title: "Beispiel 11.X-Ring Ringfundanalysen zur Mortalitätsschätzung von juvenilen und adulten Stockenten (Anas platyrhynchos) "
subtitle: "Kapitel 11 aus Henle, K., A. Grimm-Seyfarth & B. Gruber: Erfassung und Analyse von Tierpopulationen. Ulmer Verlag"
author: "Annegret Grimm-Seyfarth"
date: "2025-03-17"
output:
  pdf_document: default
  html_document:
    self_contained: no
    df_print: paged
  word_document: default
editor_options:
  chunk_output_type: inline
  markdown:
    wrap: 72
---

```{r setup, include=FALSE}
knitr::opts_chunk$set(echo = TRUE)
knitr::opts_chunk$set(warning = FALSE, message = FALSE) 
```

Beispiel Ringfund (7.32 im Kap. 11)

Einführungstext...

KLAUS: nur als Beispiel, siehe Kommentar im Text - rein oder nicht? Dann schreib ich noch einen kurzen Einführungstext

```{r}
# check.packages function: install and load multiple R packages.
# Function from: https://gist.github.com/smithdanielle/9913897
check.packages <- function(pkg){
  new.pkg <- pkg[!(pkg %in% installed.packages()[, "Package"])]
  if (length(new.pkg)) 
    install.packages(new.pkg, dependencies = TRUE, type = "source")
  sapply(pkg, require, character.only = TRUE)
}

# benoetigte R pakete
pakete <- c("RMark", "ggplot2")

# Pruefe und installiere
check.packages(pakete)
```

Weitere Informationen zur Nutzung des Paketes finden sich hier:

https://cran.r-project.org/web/packages/RMark/RMark.pdf

Beim diesem Datensatz werden Jung- und Alttiere unterschieden [Modell H1 von BROWNIE et al. (1985)]. Die Annahmen des Modells entsprechen denjenigen von Kap. 11. 11 Modell 1, außer dass Jungvögel im ersten Lebensjahr und adulte Vögel eine unterschiedliche Überlebens- und Rückmelderate aufweisen. Damit kann dem Umstand Rechnung getragen werden, dass Jungvögel häufig eine erheblich höhere Mortalität aufweisen als Altvögel.

Der Datensatz ist im RMark Paket als Beispeil integriert.

```{r}
data("brownie")
head(brownie)
```

Die Standardsortierreihenfolge von RealeaseAge (also Alter der Beringung) ist alphabetisch, folglich: Adult, Young. Daher ist initial.ages=c(1,0)

# Seber Modell
wird indiziert mit model = "Recovery"

```{r}
br <- process.data(brownie,model="Recovery",groups="ReleaseAge",
                age.var=1,initial.ages=c(1,0))
br.ddl <- make.design.data(br,parameters=list(S=list(age.bins=c(0,1,10)),
                                           r=list(age.bins=c(0,1,10))),right=FALSE)
mod <- mark(br,br.ddl,
         model.parameters=list(S=list(formula=~-1+age:time,link="sin"),
                               r=list(formula=~-1+age:time,link="sin")),delete=TRUE)
summary(mod)

# konkret die Schätzwerte aufrufen
mod.seber <- mod$results$real
```
Die Überlebensraten der adulten beringten Vögel ist höher als der jung beringten Vögel.

# Brownie Modell
wird indiziert mit model = "Brownie"

```{r}
br=process.data(brownie,model="Brownie",groups="ReleaseAge",
                age.var=1,initial.ages=c(1,0))
br.ddl=make.design.data(br,
                        parameters=list(S=list(age.bins=c(0,1,10)),
                                        
f=list(age.bins=c(0,1,10))),right=FALSE)
mod=mark(br,br.ddl,
         model.parameters=list(S=list(formula=~-1+age:time,link="sin"),
                               
f=list(formula=~-1+age:time,link="sin")),delete=TRUE)
#mod=mark(br,br.ddl,model.parameters=list(S=list(formula=~-1+age,link="sin"),
#                                         
#f=list(formula=~-1+age,link="sin")),delete=TRUE)
summary(mod)

# konkret die Schätzwerte aufrufen
mod.brownie <- mod$results$real
```

Vergleichen wir die Daten aus beiden Modellen miteinander. Dazu nutzen wir das Paket ggplot2 (Wickham 2016).

```{r}
mod.seber.adult <- mod.seber[1:9,]
mod.seber.adult$Occasion <- 1:9
mod.seber.young <- mod.seber[10:18,]
mod.seber.young$Occasion <- 1:9
mod.brownie.adult <- mod.brownie[1:8,]
mod.brownie.adult$Occasion <- 1:8
mod.brownie.young <- mod.brownie[9:16,]
mod.brownie.young$Occasion <- 1:8

# Adult markierte Tiere
ggplot(mod.seber.adult,aes(Occasion,estimate,
                     ymin=lcl,ymax=ucl))+
       geom_errorbar(width=0.2)+geom_point()+geom_line()+
       geom_point(data=mod.brownie.adult, 
                  aes(Occasion, estimate, ymin=lcl,ymax=ucl), color="red") +
       xlab("\nFanggelegenheit")+ylab("Ueberlebensrate\n") 

# Juvenil markierte Tiere
ggplot(mod.seber.young,aes(Occasion,estimate,
                     ymin=lcl,ymax=ucl))+
       geom_errorbar(width=0.2)+geom_point()+geom_line()+
       geom_point(data=mod.brownie.young, 
                  aes(Occasion, estimate, ymin=lcl,ymax=ucl), color="red") +
       xlab("\nFanggelegenheit")+ylab("Ueberlebensrate\n") 

```
Die berechneten Überlebensraten sind nahezu identisch. 




# Literaturverzeichnis

Brownie

Laake, J. & E. Rexstad. 2013. RMark – an alternative approach to building linear models in MARK. In: Program MARK: A Gentle Introduction, edited by E. Cooch & G.C. White. 

Laake, J.L. (2013). RMark: An R Interface for Analysis of Capture-Recapture Data with MARK. AFSC Processed Rep 2013-01, 25p. Alaska Fish. Sci. Cent., NOAA, Natl. Mar. Fish. Serv., 7600 Sand Point Way NE, Seattle WA 98115.

Seber

Wickham, H. 2016. ggplot2: Elegant Graphics for Data Analysis. Springer-Verlag, New York.