---
title: "Onlinebeispiel 8.2. Trend einer Erdkrötenpopulation (*Bufo bufo*) an einem Amphibienschutzzaun"
subtitle: "Kapitel 8.2 aus Henle, K., A. Grimm-Seyfarth & B. Gruber: Erfassung und Analyse von Tierpopulationen. Ulmer Verlag"
author: "Annegret Grimm-Seyfarth, Bernd Gruber"
date: "22.04.2025"
output:
  pdf_document: 
  word_document: default
  html_document:
    self_contained: no
    df_print: paged
  latex_engine: xelatex
header-includes:
  - \usepackage{amssymb}
  - \usepackage[none]{hyphenat} 
  - \newlength{\hanglen}
  - \setlength{\hanglen}{0.5cm}
  - \newenvironment{hangparagraph}{\par\hangindent=\hanglen \hangafter=1}{\par}
editor_options:
  chunk_output_type: inline
  markdown:
    wrap: 72
---

```{r setup, include=FALSE}
knitr::opts_chunk$set(echo = TRUE)
knitr::opts_chunk$set(warning = FALSE, message = FALSE) 
knitr::opts_chunk$set(width = 80)
options(width = 80)
```

Dieses Beispiel illustriert die Methode von Mann (1945) mithilfe des R-Paketes trend (Pohlert 2023). Wir laden weiterhin ein Paket zur einfachen Tabellendarstellung das Paket knitr (Xie 2025).

```{r}
# check.packages function: install and load multiple R packages.
# Function from: https://gist.github.com/smithdanielle/9913897
check.packages <- function(pkg){
  new.pkg <- pkg[!(pkg %in% installed.packages()[, "Package"])]
  if (length(new.pkg)) 
    install.packages(new.pkg, dependencies = TRUE, type = "source")
  sapply(pkg, require, character.only = TRUE)
}

# benoetigte R pakete
pakete <- c("trend", "knitr")

# Pruefe und installiere
check.packages(pakete)
```

Weitere Informationen zur Nutzung des Paketes sowie eine Einführung in die verschiedenen Tests finden sich hier:

https://cran.r-project.org/web/packages/trend/vignettes/trend.pdf

# Daten einladen
Am Wasserwerk Hedem, Preußisch-Oldendorf, wurden vom Kreis Minden von 1996 bis 2012 Erdkröten an den Amphibienschutzzäunen erfasst. Die Bestandsentwicklung ist in untenstehender Tabelle dargestellt (Seyring et al. 2024).
```{r}
kroeten <- data.frame(Jahr = c(1996:2007,2009:2012),
    Anzahl = c(311,564,257,645,797,589,412,177,398,138,235,265,315,138,112,37))
kable(t(kroeten), caption = "Bestandsentwicklung der Erkröten am Wasserwerk 
Hedem von 1996 bis 2012", digits = T)
```

# Mann(-Kendal)-Test
Eine ausführliche Erläuterung zum Test findet sich in Beispiel 8.1 sowie im Kapitel 8.2 des Buches.

Der Test kann zweiseitig (alternative=“two.sided”, Hypothese: Es gibt einen Trend nach oben oder unten) und auch einseitig (alternative =“greater” oder “less”, Hypothese: Es gibt einen zunehmenden oder abnehmenden Trend) durchgeführt werden. Wir verwenden hier die Version des Tests, dass die Erdkrötenpopulation am Wasserwerk Hedem einen abnehmenden Trend zeigt.

```{r}
mk.test(kroeten$Anzahl, alternative = "less")
```
Der p-Wert ist mit 0,003 kleiner als 0,05, daher können wir die Nullhypothese, dass es keinen Trend gibt, ablehnen. Die Anzahl der Erdkröten am
Wasserwerk Hedem hat zwischen 1996 und 2012 folglich signifikant abgenommen.

# Sen's Slope Test
Bei diesem Test werden sowohl die Steigung (d. h. die lineare Veränderungsrate) als auch der Achsenabschnitt nach der Sen-Methode (Sen 1968) berechnet.  
```{r}
sens.slope(kroeten$Anzahl)
```
Demnach beträgt die jährlich signifikante (p = 0,005) Abnahme 31 Kröten, mit einem 95% Konfidenzintervall zwischen 12 und 52.

# Pettitt's Test nach einem Wendepunkt
Der Ansatz nach Pettitt (1979) wird in der Regel angewandt, um einen einzelnen Änderungspunkt in hydrologischen Reihen oder Klimareihen mit kontinuierlichen Daten zu entdecken. Er testet die H0: Die *T* Variablen folgen einer oder mehreren Verteilungen, die denselben Lageparameter haben (keine Veränderung), gegen die Alternative: Es existiert ein Veränderungspunkt.
```{r}
pettitt.test(kroeten$Anzahl)
```
Der Test ist ebenfalls signifikant (p = 0,04) und zeigt, dass es einen Wendepunkt nach 7 Jahren gibt.

# Literaturverzeichnis
\begin{hangparagraph}
Mann, H.B. (1945): Nonparametric tests against trend. --- Econometrika 13: 245--259.
\end{hangparagraph}

\begin{hangparagraph}
Pettitt, A.N. (1979): A non-parametric approach to the change-point problem. --- Journal of Applied Statistics 28: 126--135.
\end{hangparagraph}

\begin{hangparagraph}
Pohlert T. (2023): trend: Non-parametric trend tests and change-point detection. R package version 1.1.6, \url{https://CRAN.R-project.org/package=trend}
\end{hangparagraph}

\begin{hangparagraph}
Sen, P.K. (1968): Estimates of the regression coefficient based on Kendall’s tau. --- Journal of the American Statistical Association 63: 1379--1389.
\end{hangparagraph}

\begin{hangparagraph}
Seyring, M., Henle, K., Barth, B. et al. (2024): Empfehlungen für ein bundeseinheitliches Vorgehen bei der Erfassung von Amphibien-Schutzzaun-Daten zur Unterstützung von Bestandstrendanalysen. --– S. 114--133 in: Henle, K., Pogoda, P., Podloucky, R. et al. (Hrsg.): Neue Methoden der Feldherpetologie. --– Chimaira, Frankfurt/M. (Mertensiella 32). 
\end{hangparagraph}

\begin{hangparagraph}
Xie Y. (2025): knitr: A general-purpose package for dynamic report generation in R. R package version 1.50, \url{https://yihui.org/knitr/}.
\end{hangparagraph}
