---
title: "Onlinebeispiel 11.10. Ringfundanalysen zur Mortalitätsschätzung von juvenilen und adulten Stockenten (*Anas platyrhynchos*) "
subtitle: "Kapitel 11.11 aus Henle, K., A. Grimm-Seyfarth & B. Gruber: Erfassung und Analyse von Tierpopulationen. Ulmer Verlag"
author: "Annegret Grimm-Seyfarth"
date: "17.03.2025"
output:
  pdf_document: 
  word_document: default
  html_document:
    self_contained: no
    df_print: paged
  latex_engine: xelatex
header-includes:
  - \usepackage{amssymb}
  - \usepackage[none]{hyphenat} 
  - \newlength{\hanglen}
  - \setlength{\hanglen}{0.5cm}
  - \newenvironment{hangparagraph}{\par\hangindent=\hanglen \hangafter=1}{\par}
editor_options:
  chunk_output_type: inline
  markdown:
    wrap: 72
---

```{r setup, include=FALSE}
knitr::opts_chunk$set(echo = TRUE)
knitr::opts_chunk$set(warning = FALSE, message = FALSE) 
knitr::opts_chunk$set(width = 80)
options(width = 80)
```

Hier stellen wir einen Ringfund-Datensatz von Stockenten im San Luis Valley in Colorado vor. Bei diesem Datensatz werden Jung- und Alttiere unterschieden [Modell H1 von Brownie et al. (1985)]. Dazu nutzen wir den Datensatz `brownie`, der im R-Paket RMark enthalten ist (Laake 2013). Erläuterungen finden sich in Laake und Rexstad (2013).

```{r}
# check.packages function: install and load multiple R packages.
# Function from: https://gist.github.com/smithdanielle/9913897
check.packages <- function(pkg){
  new.pkg <- pkg[!(pkg %in% installed.packages()[, "Package"])]
  if (length(new.pkg)) 
    install.packages(new.pkg, dependencies = TRUE, type = "source")
  sapply(pkg, require, character.only = TRUE)
}

# benoetigte R pakete
pakete <- c("RMark", "ggplot2", "scales")

# Pruefe und installiere
check.packages(pakete)
```

Weitere Informationen zur Nutzung des Paketes finden sich hier:

\url{https://cran.r-project.org/web/packages/RMark/RMark.pdf}

Die Annahmen des Modells entsprechen denjenigen von Kap. 11.11 Modell 1, außer, dass Jungvögel im ersten Lebensjahr und adulte Vögel eine unterschiedliche Überlebens- und Rückmelderate aufweisen. Damit kann dem Umstand Rechnung getragen werden, dass Jungvögel häufig eine erheblich höhere Mortalität aufweisen als Altvögel.

Der Datensatz ist im RMark-Paket (Laake 2013) als Beispiel integriert.

```{r}
data("brownie")
head(brownie)
```

Die Standardsortierreihenfolge von `RealeaseAge` (also Alter der Beringung) ist alphabetisch, folglich: Adult, Young. Daher ist `initial.ages=c(1,0)`.

# Seber-Modell
Das Modell wird indiziert mit `model = "Recovery"` und geht auf Seber (1982) zurück. Details finden sich in Kap. 11.11 des Buches.

```{r}
br <- process.data(brownie,model="Recovery",groups="ReleaseAge",
                age.var=1,initial.ages=c(1,0))
br.ddl <- make.design.data(br,parameters=list(S=list(age.bins=c(0,1,10)),
                                           r=list(age.bins=c(0,1,10))),right=FALSE)
mod <- mark(br,br.ddl,
         model.parameters=list(S=list(formula=~-1+age:time,link="sin"),
                               r=list(formula=~-1+age:time,link="sin")),delete=TRUE)
summary(mod)

# konkret die Schätzwerte aufrufen
mod.seber <- mod$results$real
```
Die Überlebensraten der adulten beringten Vögel ist höher als der jung beringten Vögel.

# Brownie-Modell
Das Modell wird indiziert mit `model = "Brownie"` und geht auf Brownie et al. (1985) zurück. Details finden sich in Kap. 11.11 des Buches.

```{r}
br=process.data(brownie,model="Brownie",groups="ReleaseAge",
                age.var=1,initial.ages=c(1,0))
br.ddl=make.design.data(br,
                        parameters=list(S=list(age.bins=c(0,1,10)),
                                        
f=list(age.bins=c(0,1,10))),right=FALSE)
mod=mark(br,br.ddl,
         model.parameters=list(S=list(formula=~-1+age:time,link="sin"),
                               
f=list(formula=~-1+age:time,link="sin")),delete=TRUE)
#mod=mark(br,br.ddl,model.parameters=list(S=list(formula=~-1+age,link="sin"),
#                                         
#f=list(formula=~-1+age,link="sin")),delete=TRUE)
summary(mod)

# konkret die Schätzwerte aufrufen
mod.brownie <- mod$results$real
```

Vergleichen wir die Daten aus beiden Modellen miteinander. Dazu nutzen wir das Paket ggplot2 (Wickham 2016).

```{r}
mod.seber.adult <- mod.seber[1:9,]
mod.seber.adult$Occasion <- 1:9
mod.seber.young <- mod.seber[10:18,]
mod.seber.young$Occasion <- 1:9
mod.brownie.adult <- mod.brownie[1:8,]
mod.brownie.adult$Occasion <- 1:8
mod.brownie.young <- mod.brownie[9:16,]
mod.brownie.young$Occasion <- 1:8

# Adult markierte Tiere
ggplot(mod.seber.adult,aes(Occasion,estimate,
                     ymin=lcl,ymax=ucl))+
       geom_errorbar(width=0.2)+geom_point()+geom_line()+
       geom_point(data=mod.brownie.adult, 
                  aes(Occasion, estimate, ymin=lcl,ymax=ucl), color="red") +
       scale_y_continuous(labels = label_number(decimal.mark = ",")) +
       scale_x_continuous(breaks = function(x) seq(floor(min(x)), ceiling(max(x)), by = 1),
                           labels = number_format(accuracy = 1)) +
       theme_classic() +
       xlab("\nFanggelegenheit")+ylab("Überlebensrate\n") 

# Juvenil markierte Tiere
ggplot(mod.seber.young,aes(Occasion,estimate,
                     ymin=lcl,ymax=ucl))+
       geom_errorbar(width=0.2)+geom_point()+geom_line()+
       geom_point(data=mod.brownie.young, 
                  aes(Occasion, estimate, ymin=lcl,ymax=ucl), color="red") +
        scale_y_continuous(labels = label_number(decimal.mark = ",")) +
        scale_x_continuous(breaks = function(x) seq(floor(min(x)), ceiling(max(x)), by = 1),
                           labels = number_format(accuracy = 1)) +
        theme_classic() +
        xlab("\nFanggelegenheit")+ylab("Überlebensrate\n") 

```
Die schwarzen verbundenen Punkte stellen die Schätzungen von Seber (und deren 95 %-Konfidenzintervall) dar, die roten Punkte die Schätzungen von Brownie. Die berechneten Überlebensraten sind folglich nahezu identisch. 

# Literaturverzeichnis
\begin{hangparagraph}
Brownie, C., Anderson, D.R., Burnham, K.P., Robson, D.S. (1985): Statistical inference from band recovery data - A handbook (2nd ed.). --- US Dept. Inter. Fish Wildl. Serv. Resource Publ. 156: 1--305. 
\end{hangparagraph}

\begin{hangparagraph}
Laake, J., Rexstad, E. (2008): RMark – an alternative approach to building linear models in MARK. --- In: Cooch, E., White, G.C. (Hrsg.): --- Program MARK: A Gentle Introduction.
\end{hangparagraph}

\begin{hangparagraph}
Laake, J.L. (2013): RMark: An R interface for analysis of capture-recapture data with MARK. --- AFSC Processed Rep 2013-01, 25p. Alaska Fish. Sci. Cent., NOAA, Natl. Mar. Fish. Serv., Seattle WA, USA.
\end{hangparagraph}

\begin{hangparagraph}
Seber, G.A.F. (1982): The estimation of animal abundance and related parameters, Second Edition. --- Griffin, London.
\end{hangparagraph}

\begin{hangparagraph}
Wickham, H. (2016): ggplot2: Elegant graphics for data analysis. --- Springer-Verlag, New York.
\end{hangparagraph}
