---
title: "Beispiel 4.2 Multi season occupancy"
author: "Annegret Grimm-Seyfarth"
date: "2023-05-16"
output:
  word_document: default
  html_document:
    self_contained: no
    df_print: paged
  pdf_document: default
editor_options:
  chunk_output_type: inline
  markdown:
    wrap: 72
---

# Multi season Occupancy

Dieses Beispiel verwendet das R-paket "unmarked" fuer eine Demonstration wie die Belegungswahrscheinlichkeit über mehrere Jahre nach MacKenzie berechnet werden
kann.

Als erstes muss das unmarked package geladen werden. Der folgende Code,
schaut nach, ob es nicht schon installiert ist und installiert es
gegebenenfalls.

```{r, echo=FALSE, warning=FALSE, message=FALSE}
# check.packages function: install and load multiple R packages.
# Function from: https://gist.github.com/smithdanielle/9913897
check.packages <- function(pkg){
  new.pkg <- pkg[!(pkg %in% installed.packages()[, "Package"])]
  if (length(new.pkg)) 
    install.packages(new.pkg, dependencies = TRUE)
  sapply(pkg, require, character.only = TRUE)
}

# benoetigte R pakete
pakete <- c("unmarked", "ggplot2", "MuMIn")

# Pruefe und installiere
check.packages(pakete)
```

Fuer dieses Beispiel verwenden wir Daten von Erdkroeten (*Bufo bufo*) in einer Auenlandschaft. Wir wollen die Vorkommenswahrscheinlichkeit in Abhaengigkeit von Umweltparametern berechnen. 
Die Laichzeit stellt für Amphibien in Deutschland eine optimale Zeit für Bestandserhebungen dar. In einem standardisierten Verfahren wurden alle Amphibien an allen Gewaessern im Naturschutzgebiet der Papitzer Lehmlachen bei Leipzig mittels akustischer und visueller Verfahren erhoben. Jede Art wurde zu ihrem jeweiligen Laichzeitraum in den Jahren 2013, 2014, 2015 und 2018 erfasst. Wir wollen die Analysen hier am Beispiel der Erdkroete darstellen. Es fanden 2013 6, 2014 7, 2015 5 und 2018 ebenfalls 5 Begehungen statt. Um einen Vergleich über die Jahre möglich zu machen, wird eine Nachweisgeschichte mit je 7 Erfassungen pro Jahr (= Saison) erstellt, wobei nicht begangene Tage oder Gewaesser pro Saison, inkl. der nicht begangenen Tage in 2016 und 2017, mit „NA“ gekennzeichnet wurden, um sie von einer tatsächlichen Nicht-Beobachtung (0) unterscheiden zu können. Eine Reihe an Erfassungs- (z.B. Wetter) und Standortparametern (z.B. Habitatparameter) wurden parallel und über alle Jahre identisch erfasst. 


```{r}

#fn <- system.file('extdata',"Erdkroete_JV.csv", package = "UlmerBuch")
# 35 Gewaesser mit 7 Besuchen pro Gewaesser und Jahr ueber 6 Jahre
#EK <- read.csv2(fn, row.names = "Pond")
EK <- read.csv2("extdata/Erdkroete_JV.csv", row.names = "Pond", stringsAsFactors = TRUE)
```

## 1. Erdkroeten an/abwesend

```{r}
dim(EK)  #
# 35 Gewaesser, 152 Spalten

## Artbeobachtungen
head(EK[,1:42])
## Spalten S1_13 (Survey 1, Jahr 2013) bis S7_18 (Survey 7, Jahr 2018)

## Tagesspezifische Parameter (= obsCovs) sind folgende:
head(EK[,43:126])
# Spalten B1_13 (Beschattung zu Survey 1, Jahr 2013) bis B7_18 (Beschattung zu Survey 7, Jahr 2018)
# Spalten LTemp1_13 (Lufttemperatur zu Survey 1, Jahr 2013) bis LTemp7_18 (Lufttemperatur zu Survey 7, Jahr 2018)

## Jahresspezifische Plotparameter (= yearlySiteCovs) sind folgende:
head(EK[,127:150])
# Roehrichtguertel_13 bis Roehrichtguertel_18 (Prozentuale Bedeckung der Gewaesser mit Roehricht pro Jahr)
# Schwimmblattpflanzen_13 bis Schwimmblattpflanzen_18 (Prozentuale Bedeckung der Gewaesser mit Schwimmblattpflanzen pro Jahr)
# Sum_Rain_13 bis Sum_Rain_18 (Aufsummierter Niederschlag des Fruehjahres pro Jahr)
# Tage_5_Grad_13 bis Tage_5_Grad_18 (Anzahl Tage ueber 5°C im Fruehjahr pro Jahr)

## Plotspezifische Parameter (= siteCovs) sind folgende:
head(EK[,151:152])
# Wasserversorgung (direkt gespeist, indirekt durch Drueckwasser gespeist, keine Wasserspeisung)
# Flaeche (Wasserflaeche in qm)

# Summierte Anzahl der Erdkroeten-Beobachtungen ueber alle 35 Gewaesser 
barplot(table(rowSums(EK[,1:42], na.rm=TRUE)))
```

## Aufbereiten der Daten in das unmarked format

Wir muessen die Daten noch umformatieren mittels der unmakedFrameOccu
function. Dazu definieren wir zunaechst die Artbeobachtungsdaten und die einzelnen Parameter.

```{r}
# Artbeobachtungen
y.EK <- EK[,1:42]
y.EK<- as.matrix(y.EK)

# Parameter für den Jahreseffekt (seasonal effect im unmarked frame)
year<- as.character(2013:2018)
years <- matrix(year, nrow(y.EK), 6, byrow=TRUE)

# Parameter pro Survey bzw. pro Jahr als Matrix schreiben
cloud <- as.matrix(EK[,43:84])
air <- as.matrix(EK[,85:126])
Roehrichtguertel <- as.matrix(EK[,127:132])
Schwimmblattpflanzen <- as.matrix(EK[,133:138])
Sum_Rain <- as.matrix(EK[,139:144])
more5degree <- as.matrix(EK[,145:150])

#NA-Werte anpassen
y.EK[is.na(cloud) != is.na(y.EK)] <- NA

### Datensatz umformatieren, wobei numPrimary die Anzahl Primärperioden, also Jahre in unserem Fall, darstellt
sample.EK <- unmarkedMultFrame(y=y.EK,
                         siteCovs= EK[,151:152], 
                         yearlySiteCovs=list(year=years, 
                                             Roehrichtguertel= Roehrichtguertel, 
                                             Schwimmblattpflanzen= Schwimmblattpflanzen, 
                                             Sum_Rain = Sum_Rain, 
                                             more5degree=more5degree),
                         obsCovs = list(cloud=cloud, air = air),
                         numPrimary=6)

```

Unmarked hat eine Summary funktion, welche die Daten uebersichtlich zusammenfasst

```{r}
summary(sample.EK)
```

## Einfaches Belegungsmodell  pro Jahr ohne Kovariable

```{r}
occu.m1 <- colext(~1, #occupancy keine Kovariable
                  ~year-1, #colonization keine Kovariable aber jahresabhängig
                  ~year-1, #extinction keine Kovariable aber jahresabhängig
                  ~year #detection keine Kovariable aber jahresabhängig
									, data = sample.EK)

```

Die normale Zusammenfassung zeigt die Schaetzungen auf der logit-scale,
was nicht allzusehr weiterhilft.

```{r}
summary(occu.m1) 

```

Die Estimates sind auf der logit Skala und daher fuer uns nicht interpretierbar. Mittels der predict function, koennen wir aber die Belegung in Anwesend/Abwesend umwandeln. Hier steht *psi* fuer die Occupancy.

```{r}
predict(occu.m1, newdata = data.frame(year = 2013), type = "psi")
```

Als erstes Ergebniss erfahren wir, dass initial etwa 79% aller Gewaesser besetzt waren.

Weiterhin moechten wir noch die Nachweiswahrscheinlichkeit p berechnen.
Da wir in unserem Model die Nachweiswahrscheinlichkeit als konstant fuer alle Sites, lediglich variabel zwischen den Jahren angenommen haben, ist es egal fuer welche site wir die Nachweiswahrscheinlichkeit berechnen.

```{r}
predict(occu.m1, newdata = data.frame(year = as.factor(2013:2018)), type = "det")
```

Wir sehen, dass die Nachweiswahrscheinlichkeit p von 2013 bis 2015 con 83,11% auf 22,29% abgenommen hat, 2016 und 2017 nimmt sie aufgrund fehlender Beobachtungsdaten die initiale Nachweiswahrscheinlichkeit an und 2018 ist diese im Vergleich zu 2014 und 2015 wieder gestiegen (65,58%).

Nun können wir uns auch die Extinktion (ext) und Kolonisierung (col) anschauen. Da beide Prozesse nur zwischen den Jahren stattfinden können, lassen wir das Endjahr jeweils aus.

```{r}
predict(occu.m1, newdata = data.frame(year = as.factor(2013:2017)), type = "ext")
```

```{r}
predict(occu.m1, newdata = data.frame(year = as.factor(2013:2017)), type = "col")
```

Wir sehen, dass die Kolonisierung von 2013-2014 bei 71% lag, dann stark abnahm und von 2017-2018 wieder sehr stark zunahm. 

Schätzungen der Belegungswahrscheinlichkeit in den Folgejahren müssen aus den Schätzungen der Belegung im ersten Jahr und den beiden Parametern, die die Dynamik bestimmen, Extinktion und Kolonisierung, abgeleitet werden. *unmarked* kennt zwei Wege dies zu tun. 

```{r}
projected(occu.m1)
```
Dieser Datensatz enthält einen Array mit 35 Datenframes, je eins pro Gewaesser. Jeder Datenframe enthält die abgeleitete Schätzung von Abwesenheit und Belegung (Zeilen) pro Jahr (Spalten). Da wir hier keinen Unterschied pro Gewaesser beruecksichtigen, sind alle 35 Datenframes identisch - es wird daher nur eine Gesamtschätzung angezeigt. Die Jahre ohne Artdaten wurden von unmarked auf 50% gesetzt. 

```{r}
smoothed(occu.m1)
```
Im Gegensatz zu *projected* bekommt man mit *smoothed* einen Rückschluss auf den Anteil der belegten Standorte und nicht auf die Gesamtpopulation der Standorte. Somit handelt es sich bei den *projected* Werten um Schätzungen der Populationsparameter und bei den *smoothed* Schätzungen um die Mengen endlicher Stichproben.

Mithilfe der Bootstrap Methode bekommt man zu diesen Schätzungen auch Standardfehler. 

```{r}
occu.m1 <- nonparboot(occu.m1, B = 10)  # fuer gute Schaetzungen sollte man B deutlich hoeher saetzen, was aber eine hoehere Berechnungszeit zur Folge hat
cbind(smoothed=smoothed(occu.m1)[2,], SE=occu.m1@smoothed.mean.bsse[2,])
```
Nun haben wir fuer jedes Jahr eine Schaetzung der Vorkommenwahrscheinlichkeit und deren Standardfehler, aus dem man wiederum ein Konfidenzintervall berechnen koennte. 


## Occupancy mit Kovariablen

Unser Erdkroetendatensatz war bereits fuer die Berechnung mit Kovariablen formatiert. Nun kann man mittels Modellvergleiche herausfinden, welche der Kovariablen tatsaechlich einen Einfluss auf Nachweis- und Vorkommenswahrscheinlichkeit haben. Wir beginnen hierzu mit der Nachweiswahrscheinlichkeit. Wir nehmen an, dass diese von Bedeckung, Lufttemperatur, Niederschlag und der Anzahl Tage ueber 5 Grad Celsius abhaengen koennte (bezogen auf die Aktivität von Erdkroeten). Zusaetzlich nehmen wir an, dass alle Parameter sich zwischen den Jahren unterscheiden, was nicht unbedingt durch die aufgenommenen Parameter erklaert werden kann.

```{r}
fmx1 <- colext(~ 1, ~year-1, ~year-1, ~cloud + air + Sum_Rain + more5degree, data = sample.EK)

summary(fmx1)
# Modellselektion mithilfe von dredge aus dem MuMIn package
mx1<-dredge(fmx1, rank="AIC", fixed =~col(year) +ext(year) )
# auch das braucht aufgrund von der Berechnung aller Modellkombinationen etwas Zeit.
head(mx1)
```

Die Parameter fuer die Nachweiswahrscheinlichkeit finden wir in der Modellvergleichtabelle indiziert mit p(). Das beste Modell mit dem geringsten AIC-Wert beinhaltet die Parameter Lufttemperatur, Anzahl der Tage über 5°C und der Niederschlagsmenge. Schauen wir uns die Ergebnisse des ersten Modelles einmal an.

```{r}
get.models(mx1, subset=1)
```
Alle drei Kovariablen beeinflussen die Nachweiswahrscheinlichkeit positiv. Nun schauen wir uns noch an, wie die relative Wichtigkeit der Parameter untereinander aussieht. Dazu lassen wir uns die Summe aller AIC-Wichtungen pro Parameter ausgeben:

```{r}
sw(mx1)
```
Am wichtigsten erscheint die Lufttemperatur (ωAIC = 1), gefolgt von der Anzahl der Tage über 5°C (ωAIC = 0,99) und der Niederschlagsmenge (ωAIC = 0,99). Alle anderen Parameter spielen für den Nachweis von Erdkroeten zumindest in diesem Gebiet, keine Rolle.

Das koennen wir nun auf neue Daten projezieren und grafisch darstellen. 
Starten wir mit der Abhaengigkeit von Lufttemperatur:

```{r}
fmx1.fin <- colext(~ 1, ~year-1, ~year-1, ~ air + Sum_Rain + more5degree, data = sample.EK)

# nur Lufttemperatur wechselt
nd1 <- data.frame(air = 3:17,
                 more5degree = mean(more5degree),
                 Sum_Rain = mean(Sum_Rain))

det.1 <- round(predict(fmx1.fin, type="det" , newdata=nd1, appedData = TRUE ),2)
det.1
df.det1 <- as.data.frame(cbind(nd1,det.1))
head(df.det1)

```

```{r, message=FALSE, warning=FALSE}
ggplot(data = df.det1, aes(x = air, y = Predicted)) +  
	geom_ribbon(aes(ymin = lower, ymax = upper), fill = "gray") +  
	stat_smooth(method = "loess", col = "black", se = FALSE) +
	labs(x = "Lufttemperatur [°C]", y = "Nachweiswahrscheinlichkeit") +
	theme_classic()

```

Schauen wir uns noch die Abhaengigkeit von Niederschlag an:

```{r}
# nur Niederschlag wechselt
nd2 <- data.frame(air = mean(air, na.rm=TRUE),
                 more5degree = mean(more5degree),
                 Sum_Rain = 40:110)

det.2 <- round(predict(fmx1.fin, type="det" , newdata=nd2, appedData = TRUE ),2)
df.det2 <- as.data.frame(cbind(nd2,det.2))
head(df.det2)

```

```{r, message=FALSE, warning=FALSE}
ggplot(data = df.det2, aes(x = Sum_Rain, y = Predicted)) +  
	geom_ribbon(aes(ymin = lower, ymax = upper), fill = "gray") +  
	stat_smooth(method = "loess", col = "black", se = FALSE) +
	labs(x = "Summierter Niederschlag [mm]", y = "Nachweiswahrscheinlichkeit") +
	theme_classic()
```


Als naechstes schauen wir uns an, welche Parameter die Vorkommenswahrscheinlichkeit von Erdkroeten beeinflusst. 

```{r}
fmx2 <- colext(~ Wasserversorgung + Schwimmblattpflanzen + Roehrichtguertel + Flaeche, ~year-1, ~year-1, ~ air  + more5degree + Sum_Rain, data = sample.EK)

# Modellselektion
# alle bekannten Parameter bleiben gleich
# auch das braucht einiges an Computerzeit
mx2<-dredge(fmx2, rank="AIC", fixed = ~p(air) + p(more5degree) + p(Sum_Rain) + col(year) + ext(year))
head(mx2)
```

Die initiale Vorkommenswahrscheinlichkeit kann durch keinen Parameter umfassend erklärt werden. Lediglich die Wasserversorgung scheint einen Einfluss zu haben. 

```{r}
get.models(mx2, subset=5)
```

Auch das wollen wir wieder vorhersagen und grafisch darstellen:

```{r}
fmx2.fin <- colext(~ Wasserversorgung, ~year-1, ~year-1, ~ air + Sum_Rain + more5degree, data = sample.EK)

# nur Lufttemperatur wechselt
nd3 <- data.frame(air = mean(air, na.rm=TRUE),
                 more5degree = mean(more5degree),
                 Sum_Rain = mean(Sum_Rain),
                 Wasserversorgung= c("direkt", "indirekt", "keine"))

det.3 <- round(predict(fmx2.fin, type="psi" , newdata=nd3, appedData = TRUE ),2)
det.3
df.det3 <- as.data.frame(cbind(nd3,det.3))
head(df.det3)

```


```{r, message=FALSE, warning=FALSE}
ggplot(data = df.det3, aes(x = Wasserversorgung, y = Predicted)) +  
	geom_boxplot(size=2) +  
  geom_errorbar(aes(ymin=lower,ymax=upper),linetype = 1,width = 0.5) +
	labs(x = "Wasserversorgung", y = "Belegungswahrscheinlichkeit") +
	theme_classic()
