---
title: "Beispiel 4.2"
author: "Bernd Gruber"
date: 2022-08-29
output:
  pdf_document: default
  html_document:
    self_contained: no
    df_print: paged
editor_options:
  chunk_output_type: inline
  markdown: 
    wrap: 72
---

# Single season Occupancy

Dieses Beispiel verwendet das R-paket "unmarked" fuer eine Demonstration
wie die Belegungswahrscheinlichkeit nach MacKenzie berechnet werden
kann.

Als erstes muss das unmarked package geladen werden. Der folgende Code,
schaut nach, ob es nicht schon installiert ist und installiert es
gegebenenfalls.

```{r, echo=FALSE}
# check.packages function: install and load multiple R packages.
# Function from: https://gist.github.com/smithdanielle/9913897
check.packages <- function(pkg){
  new.pkg <- pkg[!(pkg %in% installed.packages()[, "Package"])]
  if (length(new.pkg)) 
    install.packages(new.pkg, dependencies = TRUE)
  sapply(pkg, require, character.only = TRUE)
}

# benoetigte R pakete
pakete <- c("unmarked", "ggplot2")#, "boot", "AICcmodavg")

# Pruefe und installiere
check.packages(pakete)
```

Fuer dieses Beispiel verwenden wir Daten von Koalas. [**needs to be
explained in more detail**]

```{r}

fn <- system.file('extdata',"koala_ss_occ.csv", package = "UlmerBuch")
#1647 sites mit 30 Besuchen pro site
koalas <- read.csv(fn, row.names = "site")
```

## 1. Koala an/abwesend

```{r}
dim(koalas)  #
#Summierte Anzahl der Koala-Pellets unter allen 30 Baeumen 
barplot(table(rowSums(koalas)))
```

## Aufbereiten der Daten in das unmarked format

Wir muessen die Daten noch umformatieren mittels der unmakedFrameOccu
function.

```{r}
sample.koalas <- unmarkedFrameOccu(  y = as.matrix(koalas))
```

Unmarked hat eine Summary funktion, welches die Daten uebersichtlich
zusammenfasst

```{r}
summary(sample.koalas)
```

## Einfaches Belegungsmodell ohne Kovariable

```{r}

occu.m1 <- occu(formula = ~1 #detection keine Kovariable 
													~1 #occupancy keine Kovariable
								, data = sample.koalas)

```

Die normale Zusammenfassung zeigt die Schaetzungen auf der logit-scale,
was nicht allzusehr weiterhilft.

```{r}
summary(occu.m1) 

```

Mittels der predict function, koennen wir aber die Belegung in
Anwesend/Abwesend umwandeln.

```{r}
predict(occu.m1, newdata = data.frame(site = 1), type = "state")
```

Als erstes Ergebniss erfahren wir dass etwa 16% aller site besetzt
waren.

Weiterhin moechten wir noch die Nachweiswahrscheinlichkeit p berechnen.
Da wir in unserem Model die Nachweiswahrscheinlichkeit als konstant fuer
alle Sites angenommen haben, ist es egal fuer welche site wir die
Nachweiswahrscheinlichkeit berechnen.

```{r}
predict(occu.m1, newdata = data.frame(site = 1), type = "det")
```

## Occupancy mit Kovariablen

```{r}
fn <- system.file('extdata',"foodtrees.csv", package = "UlmerBuch")

food <- read.csv(fn, row.names = "site")
summary(food)
```

## Umformatierung in ein Beispiel mit Kovariable

Das Beispiel ist ein einfaches Beispiel (nur eine Kovariable fuer die
Sites und keine fuer die Erfassungen (=Observer). Zum Beispiel koennte
das Wetter die Nachweiswahrscheinlichkeiten beeinflussen.

```{r}
sample.koalas_cov <- unmarkedFrameOccu(  y = as.matrix(koalas),  siteCovs = food)
summary(sample.koalas_cov)


```

```{r}
occu.m2 <- occu(formula =~1 # Erfassung (=detection)
				  							 ~ foodtrees #Belegung (=occupancy)
												 , data =sample.koalas_cov)

# Zusammenfassung
summary(occu.m2)

```

In der Zusammenfassung koennen wir den "Erklaerungswert" der Variablen
foodtrees erkennen (p=1.56e-03 \<0.001), welches es signifikant
geschaetzt wird. Fuer die weitere Untersuchgen des Effekts (die
Schaetzung des Effekts von 0.0363 bedeutet dass ein positiver
Zusammenhang besteht, das heist eine Site ist eher besetzt, je mehr
Nahrungsbaeume vorhanden sind). Wie bevor verwenden wir die predict
function und tragen die Anzahl foodtrees gegen die
Belegungswahrscheinlichkeit auf.

```{r}
predict_m2_food <- predict(occu.m2, newdata = data.frame(foodtrees= 0:30), type="state")
```

```{r}
ggplot(data = predict_m2_food, aes(x = 0:30, y = Predicted)) +  geom_ribbon(aes(ymin = lower, ymax = upper), fill = "gray") +  stat_smooth(method = "loess", col = "black", se = FALSE) + labs(x = "Foodtrees", y = "Belegungswahrscheinlichkeit") +
  theme_classic()

```
