---
title: "Beispiel 4.5 Berechnung der Anzahl benötigter Erfassungen, um eine vorgegebene Nicht-Vorkommenswahrscheinlichkeit zu erreichen "
subtitle: "Kapitel 4.3 aus Henle, K., A. Grimm-Seyfarth & B. Gruber: Erfassung und Analyse von Tierpopulationen. Ulmer Verlag"
author: "Bernd Gruber"
date: 2022-10-11
output:
  pdf_document: 
  word_document: default
  html_document:
    self_contained: no
    df_print: paged
  latex_engine: xelatex
header-includes:
  - \usepackage{amssymb}
editor_options:
  chunk_output_type: inline
  markdown:
    wrap: 72
---

# Benötigte Erfassung für Fehlnachweise bei unbekannter Vorkommenswahrscheinlichkeit

## Formel zur Berechnung der benötigten Begehungen (*n*)

$\psi'$ a priori angenommene Vorkommenswahrscheinlichkeit

$p'$ Nachweiswahrscheinlichkeit für ein Gebiet bei einer Begehung

$\psi'$ 'gewünschte Sicherheit' der Nicht-Vorkommenswahrscheinlichkeit

$n$ Anzahl notwendiger Begehungen

```{r}
#Formel xzx, Formel 3 in Wintle et al. 2012
anb <- function(psi.prime=0.25, psi=0.95, p.prime=0.5, text=FALSE)

{
n <- (log((1-psi)/(psi))-log(psi.prime/(1-psi.prime)))/log(1-p.prime)
if (text) {cat(paste0("Es werden ",round(n,3)," Begehungen
benötigt, um zu ",psi*100,"% sicher zu sein, dass die Art
nicht vorkommt.", "\n", "Die Nachweiswahrscheinlichkeit betrug
",p.prime," und die a-priori Vorkommenswahrscheinlichkeit
wurde mit ", psi.prime," angenommen."))
  invisible(n)} else return(n)
}
#Beispiel Wintle
anb(psi.prime = 0.25, psi=0.95, p.prime = 0.5, text = TRUE)



```

Zum Ausprobieren weitere Werte in die Funktion eingeben:

```{r}
anb(psi.prime = 0.1, psi=0.99, p.prime = 0.3, text = TRUE)

```

## Plots für verschiedene angenommene a-priori Vorkommenswahrscheinlichkeiten

```{r}
# Plot Wintle et al.
psi.primes <- seq(0.1,0.9,0.01)
p.prime <- 0.5
psi <- 0.95

n <- anb(psi.prime = psi.primes, psi=psi, p.prime = p.prime)
{plot(psi.primes, n, 
      xlab=expression(paste("a-priori Vorkommenswahrscheinlichkeit (",psi,"')")),
      ylab="notwendige Begehungen n", type="l", ylim=c(0,60))
lines(psi.primes, anb(psi.prime = psi.primes, psi=psi, p.prime = 0.1), lty=3, type="l")
lines(psi.primes, anb(psi.prime = psi.primes, psi=psi, p.prime = 0.3), lty=2, type="l")
legend("topleft", legend=c("0.5","0.3","0.1"), lty= c(1,2,3), title = "p'")

}
```

```{r}
# Plot Wintle et al. aber mit psi=0.99 
# gewünschte Sicherheit beträgt 99%
psi.primes <- seq(0.1,0.9,0.01)
p.prime <- 0.5 #auch linien fuer 0.1 und 0.3
psi <- 0.99

n <- anb(psi.prime = psi.primes, psi=psi, p.prime = p.prime)
#par(mar = c(5.1, 6, 4.1, 2.1))
{plot(psi.primes, n, 
      xlab=expression(paste("a-priori Vorkommenswahrscheinlichkeit (",psi,"')")),
      ylab='notwendige Begehungen (n)', type="l", ylim=c(0,70))
#      ylab='notwendige Begehungen (n)', type="l", ylim=c(0,70),
#      cex=2, cex.lab=2, cex.axis = 2)
lines(psi.primes, anb(psi.prime = psi.primes, psi=psi, p.prime = 0.1), lty=3, type="l")
lines(psi.primes, anb(psi.prime = psi.primes, psi=psi, p.prime = 0.3), lty=2, type="l")
#legend("topleft", legend=c("0.5","0.3","0.1"), lty= c(1,2,3), title = "p'", cex=2)
legend("topleft", legend=c("0.5","0.3","0.1"), lty= c(1,2,3), title = "p'")
}
```
