---
title: "Beispiel 6.1. Erfassung von Fischottern (*Lutra lutra*) anhand von Spuren"
subtitle: "Kapitel 6.2.2 aus Henle, K., A. Grimm-Seyfarth & B. Gruber: Erfassung und Analyse von Tierpopulationen. Ulmer Verlag"
author: "Bernd Gruber"
date: "2022-12-20"
output:
  pdf_document: default
  html_document:
    self_contained: no
    df_print: paged
  word_document: default
editor_options:
  chunk_output_type: inline
  markdown:
    wrap: 72
---

# Totalerfassung auf homogenen Untersuchungsflächen

Für die Berechnung der Totalerfassung auf homogenen Untersuchungsflächen benötigen wir die folgenden Eingabeparameter:

* TF: Anzahl der Teilflaechen
* t: Anzahl der Probeflaechen
* $n_i$: Anzahl gefundener Individuen auf Probeflaeche i [as a vector]

Schreiben wir zunächst die benötigte Funktion (entspricht Formeln 6.2-6.5 im Kapitel 6.2.2 des Buches):
```{r}
#Funktionen
#geschätzte Anzahl estN
est.N<- function(TF,funde) {
	return(TF/sum(funde$anz_probeflaechen) * sum(funde$anz_probeflaechen*funde$anz_funde))
}


var.N <- function(TF,funde, conf=0.9) {
	t <- funde$anz_probeflaechen
	n <- funde$anz_funde
	
	mean.n <- sum(n*t)/sum(t)
	s2 <- sum(((n-mean.n)^2)*t)/ (sum(t)-1)
	var.N <-  TF^2*s2/sum(t)*(1-sum(t)/TF)
	est.N <- round(est.N(TF,funde))
	tv <- qt((1-conf)/2, sum(t)-1, lower.tail = F)
	ci <- (tv*sqrt(var.N))
	N.low <- est.N - ci
	N.up <- est.N + ci 
	res <- paste0("Geschätzte Anzahl von Funden:\n est(N): ", round(est.N),
	              "\n Var(N): ",round(var.N,2), 
	              "\n Konfidenzinterval(N)[",conf*100,"%]: ",floor(N.low)," - ",
	              ceiling(N.up) )
	cat(res)
	return(list(N=est.N, var.N=round(var.N,2), N.low=N.low, N.up=N.up))
}

```

# Beispiel anhand Fischotterspuren im Schnee 
Labes et al. (1991) erfassten den Bestand des Fischotters im Einzugsgebiet der Warnow (Mecklenburg-Vorpommern) mittels Spurennachweisen auf Probeflächen. Dazu teilten sie das Gebiet mit einer Uferlänge von 257 km in T = 514 Segmente von 500 m Länge ein. An acht Tagen nach Neuschnee wurden PF = 50 zufällig ausgewählte Segmente nach Spuren abgesucht. Gefundene Otterspuren wurden soweit wie möglich verfolgt, um Doppelzählungen zu vermeiden. Die Erfassungsdaten stellen sich wie folgt dar:
```{r}
funde <- data.frame(anz_funde=c(0,1,2), anz_probeflaechen=c(45,4,1))
funde
```

Mithilfe der oben erstellten Funktion est.N können wir nun unter Angabe der Gesamtzahl Teilflächen und den Erfassungsdaten die Gesamtzahl berechnet werden.
```{r}
est.N(TF=514, funde = funde)
```
Die geschätzte Populationsgröße beträgt demnach 62. 

Die Varianz berechnen wir mit dem 90% Vertrauensintervall als:
```{r}
erg1 <- var.N(TF=514, funde=funde, conf=0.9)
```
Vorausgesetzt in den Probeflächen konnten alle Fischotter erfasst werden, die sich in ihnen aufhielten, liegt also die Populationsgröße im Einzugsgebiet der Warnow mit 90% Wahrscheinlichkeit zwischen 17-107 Otter.

Mit dem 95% Vertrauensintervall beträgt die Varianz:
```{r}
erg2 <- var.N(TF=514, funde=funde, conf=0.95)
```
Vorausgesetzt in den Probeflächen konnten alle Fischotter erfasst werden, die sich in ihnen aufhielten, liegt also die Populationsgröße im Einzugsgebiet der Warnow mit 95% Wahrscheinlichkeit zwischen 8-116 Otter.

# Literaturverzeichnis
Labes, R., Labes, S., Labes, H. 1991. Der Fischotterbestand (Lutra lutra L.) des Einzugsgebietes der Warnow (Mecklenburg) im Winter 1991. S. 22-27 in: Schutz des Fischotters, Landesumweltamt Brandenburg, Potsdam. 
