---
title: "Beispiel 4.3 Wann ist ein Baufeld frei von einer umzusiedelnden Art?"
subtitle: "Kapitel 4.2 aus Henle, K., A. Grimm-Seyfarth & B. Gruber: Erfassung und Analyse von Tierpopulationen. Ulmer Verlag"
author: "Bernd Gruber"
date: 2022-08-29
output:
  pdf_document: 
  word_document: default
  html_document:
    self_contained: no
    df_print: paged
  latex_engine: xelatex
header-includes:
  - \usepackage{amssymb}
editor_options:
  chunk_output_type: inline
  markdown:
    wrap: 72
---

# Wann ist ein fehlender Nachweis ein Fehlen?

Dieses Beispiel erlaubt die Berechnung der Anzahl der Erfassungen, die notwendig sind, um die Abwesenheit einer Art fest zu stellen. Die Berechnung hat als Annahme, dass die Nachweisewahrscheinlichkeit einer Art während einer Erfassung bekannt und über den Untersuchungszeitraum konstant ist (siehe hierzu Kapitel 4.2 des Buches). Der Beispiel Code erlaubt, die Nachweisewahrscheinlichkeit *p* und die gewünschte Sicherheit *P* (sicher) anzupassen.

```{r}
n.erfass <- function(p, sicher) {
	res <- (log(1-sicher))/log(1-p)
	if (length(res)==1) cat("Es sind ", round(res,4),"[gerundet",ceiling(res),"]", 
	                        "Erfassungen notwendig, um eine Sicherheit von",
	                        sicher*100,"% zu haben","\n","(bei einer einmaligen", 
	                        "Erfassungswahrscheinlichkeit von ",p*100,"%), dass", 
	                        "eine Art,","\n", "welche vorher anwesend war,", 
	                        "nun abwesend ist.", 
	                        "Bitte beachten dass die Anzahl der Erfassungen", "\n",
	                        "aufgerundet, werden sollten.")
	return(ceiling(res))
}
```

### Berechnung für eine bestimmte Kombination von Werten

Du kannst die Werte für `p` und `sicher` verändern. Bei einer Nachweiswahrscheinlichkeit von p = 0,96 und einer gewünschten Sicherheit von P = 90% rufst du das Modell folgendermaßen auf:

```{r}
n.erfass(p=0.95, sicher=0.9)
```

### Plot für verschieden Werte von p

```{r}
# Wahrscheinlichkeiten eine Art während einer Erfassung zu finden 
# zwischen 0.05 bis 0.95 in 0,05er Schritten
ps <- seq(0.05,0.95, 0.05) 
```

```{r}
# Sicherheit für das Ereignis, 
# dass die Art abwesend ist, wenn die Fläche vorher besiedelt war 
# 95%
sicher <- 0.95
```

```{r}
#Berechnung und Darstellung für 1:n Erfassungen

is <- n.erfass(p=ps, sicher=0.9)
plot(ps,is, ylab="# Erfassungen", xlab="Nachweiswahrscheinlichkeit", 
     type="b", pch=16)
```
