---
title: "Beispiel 8.4. Einfluss einer Vegetationsentfernung auf die Molchlarven in Auengewässern"
subtitle: "Kapitel 8.3.1 aus Henle, K., A. Grimm-Seyfarth & B. Gruber: Erfassung und Analyse von Tierpopulationen. Ulmer Verlag"
author: "Annegret Grimm-Seyfarth"
date: "2025-04-22"
output:
  pdf_document: default
  html_document:
    self_contained: no
    df_print: paged
  word_document: default
editor_options:
  chunk_output_type: inline
  markdown:
    wrap: 72
---

```{r setup, include=FALSE}
knitr::opts_chunk$set(echo = TRUE)
knitr::opts_chunk$set(warning = FALSE, message = FALSE) 
```

In diesem Beispiel zeigen wir eine einfache BACI-Analyse in R. Für klassische Regressionsanalysen mittels *lm* und *glm* sind keine weiteren Pakete nötig. Allerdings erleichtern die Pakete MuMIn (Bartón 2024) und emmeans (Lenth 2025) den Umgang mit Modellselektion und Interaktionen. Außerden nutzen wir das Paket ggplot2 für Visualisierungen (Wickham 2016). Als Datensatz nutzen wir ein Larvenmonitoring im Leipziger Auwald, nachdem ein Gewässer von Vegetation freigeschnitten wurde. 


```{r}
# check.packages function: install and load multiple R packages.
# Function from: https://gist.github.com/smithdanielle/9913897
check.packages <- function(pkg){
  new.pkg <- pkg[!(pkg %in% installed.packages()[, "Package"])]
  if (length(new.pkg)) 
    install.packages(new.pkg, dependencies = TRUE, type = "source")
  sapply(pkg, require, character.only = TRUE)
}

# benoetigte R pakete
pakete <- c("MuMIn", "emmeans", "ggplot2")

# Pruefe und installiere
check.packages(pakete)
```

# Daten einladen
Im Leipziger Auwald leben viele Amphibien in den temporären Gewässern (Lachen). Im Zuge eines Renaturierungsprojektes stehen die Larven von Kamm- (*Triturus cristatus*) und Teichmolchen (*Lissotriton vulgaris*) im Fokus. Im Herbst 2023 wurde ein Gewässer im Zuge einer Pflegemaßnahme für eine Oberleitung komplett von Vegetation freigeschnitten. Wir wollen nun die Auswirkungen auf den Reproduktionserfolg der beiden Molcharten testen. Dazu nutzen wir neben dem Einflussgewässer noch ein weiteres in naher Umgebung, das jedoch weit genug weg ist, dass es von der Maßnahme nicht betroffen sein dürfte.

Beide Gewässer wurden jeweils 2023 und 2024 im Juni für fünf aufeinanderfolgende Tage mittels Minnow Traps befangen. Da jeweils die gleiche Fallenzahl genutzt wurde (6 Fallen, jeweils 2 Öffnungen), können die Daten direkt als relative Häufigkeiten verglichen werden. Andernfalls hätte man einen Index berechnen müssen, der die Anzahl Fallen bzw. Fallenöffnungen und Fangtage berücksichtigt.

Zunächst laden wir die Daten ein:
```{r}
UlmerBuch::beispiel.pfad() #Pfad zu den Beispieldaten
BAdata <- read.csv2("Burgaue_Larven.csv")
head(BAdata)
```
Das Kontrollgewässer wurde hier als "Control1", das Einflussgewässer als "Treatment" benannt. Als Zeit gilt 2023 als "Before" und 2024 als "After".

Da in R standardmäßig alle Faktoren alphanumerisch sortiert werden, müssen wir für die Zeit die Sortierung ändern.
```{r}
BAdata$Time <- factor(BAdata$Time, levels = c("Before", "After"))
```

# Generalisiertes lineares Modell
Da wir hier als Ergebnisvariable Zähldaten verwenden, sind die Residuen in unserem Modell Poissonverteilt. Wir bauen nun die beiden Modelle mit der Interaktion Group und Time, dargestellt durch ein "*".
```{r}
# Teichmolch
glm.lv <- glm(LV_larvae_Numbers_of_Individual ~ Group * Time, 
               data = BAdata, family = "poisson")
# Kammmolch
glm.tc <- glm(TC_larvae_Numbers_of_Individual ~ Group * Time, 
               data = BAdata, family = "poisson")
```

Schauen wir uns die Arten im Detail an.

## Teichmolch
Vergleichen wir zunächst die Modelle mit jeweils linearen Kombinationen der Parameter. Dazu nutzen wir die *dredge* Funktion aus dem R-Paket MuMIn. 
```{r}
# Modellvergleich
glm.lv.mod <- dredge(glm.lv, options(na.action = "na.fail"))
glm.lv.mod
```
Wir sehen, dass die lineare Kombination aus Group und Time besser abschneidet als die Interaktion. Aller-dings ist das Modell mit Interaktion nur 1,85 AICc Punkte hinten - ein Einfluss der Intervention (Freischneidung der Fläche) kann also nicht ausgeschlossen werden. Eine Einführung in Modellvergleiche findet sich in Kapitel 9.3 des Buches.

Schauen wir uns die Schätzwerte der beiden besten Modelle an.

```{r}
get.models(glm.lv.mod, subset = 1:2)
```
Im "Treatment" Gewässer gab es mehr Teichmolchlarven, ebenso 2024 ggü. 2023. 

Schauen wir noch nach möglicher Signifikanz der Parameter

```{r}
drop1(glm.lv, test="Chi")
drop1(glm(LV_larvae_Numbers_of_Individual ~ Group + Time, 
               data = BAdata, family = "poisson"), 
      test="Chi")
```
Während die Gesamtinteraktion nicht signifikant ist, sind es die Einzelparameter. Wenn es einen Interaktionseffekt (also Einfluss der Intervention) gibt, ist dieser schwächer als die Effekte der einzelnen Parameter.

### Interaktionseffekte
Die einzelnen Interaktionseffekte können wir uns auch mithilfe des emmeans Paketes anschauen.
```{r}
l.em <- emmeans(glm.lv, ~ Group * Time)
l.em
```
Im Treatment Gewässer waren also auch 2023 mehr Larven als 2024, jedoch ist der Unterschied 2024 deutlich stärker zu sehen. In beiden Gewässern gibt es 2024 allerdings mehr Larven als 2023, weshalb der mögliche positive Effekt der Pflegemaßnahme maskiert sein könnte. 

### Graphische Darstellung
```{r}
ggplot(BAdata, aes(x = Group, y = LV_larvae_Numbers_of_Individual, 
                   fill = Time, group = interaction(Group, Time))) +
  geom_boxplot() +
  labs(
    x = "",
    y = "",
    title = "Veränderung der Teichmolchlarven vor und nach dem Eingriff",
    fill = "Zeit"
  ) +
  theme_classic() +
  scale_fill_manual(
    values = c("Before" = "yellowgreen", "After" = "seagreen") # Anpassung der Farben
  ) +
  theme(
    text = element_text(family = "Times"),
    
    # Achsentitel
    axis.title.x = element_text(size = 18,color = "black"),
    axis.title.y = element_text(size = 18,color = "black"),
    
    # Achsenbeschriftungen
    axis.text.x = element_text(size = 18, color = "black"),
    axis.text.y = element_text(size = 18,color = "black"),
    
    # Titel
    plot.title = element_text(size = 14, face = "bold", hjust = 0.5,color = "black"),
    
    #legend.key.size = unit(1.5, "cm"),
    
    # Ränder
    #plot.margin = margin(t = 50, r = 20, b = 20, l = 20),
    
    #  Legende
    legend.title = element_text(size = 18,color = "black"),
    legend.text = element_text(size = 18,color = "black"),
    legend.position = "right"
  )


```
Dieses Ergebnis deckt sich mit den Modellergebnissen. Achtung: in einem Boxplot werden keine Mittelwerte, sondern Mediane dargestellt, weshalb der Zahlenwert nicht mit denen aus emmeans überein stimmen kann.

## Kammmolch
Vergleichen wir zunächst die Modelle mit jeweils linearen Kombinationen der Parameter. Dazu nutzen wir die *dredge* Funktion aus dem R-Paket MuMIn. 
```{r}
# Modellvergleich
glm.tc.mod <- dredge(glm.tc, options(na.action = "na.fail"))
glm.tc.mod
```
Wir sehen, dass es hier keinen statistischen Unterschied zwischen dem Null-Modell (ohne Parameter), der Group bzw. deren Interaktion mit Time gibt. Alle Modelle liegen nur wenige AICc Punkte auseinander. Ein Einfluss der Intervention (Freischneidung der Fläche) kann also nicht ausgeschlossen werden. 

Schauen wir uns die Schätzwerte der drei besten Modelle an.

```{r}
get.models(glm.tc.mod, subset = c(1:3))
```
Im "Treatment" Gewässer gab es insgesamt über beide Jahre mehr Teichmolchlarven. Der Zeiteffekt steckt jedoch in der Interaktion, dies ist schwierig zu interpretieren - zur Sicherheit schaut man sich unten die Interaktionseffekte an. 

Schauen wir noch nach möglicher Signifikanz der Parameter

```{r}
drop1(glm.tc, test="Chi")
drop1(glm(TC_larvae_Numbers_of_Individual ~ Group + Time, 
               data = BAdata, family = "poisson"), 
      test="Chi")
```
In diesem Modell ist die Gesamtinteraktion signifikant, während die Einzelparameter (eines Modelles ohne Interaktion) es nicht wären. Es gibt also mit großer Sicherheit einen Interaktionseffekt und damit einen Effekt der Maßnahme.

### Interaktionseffekte
Die einzelnen Interaktionseffekte können wir uns auch mithilfe des emmeans Paketes anschauen.
```{r}
l.em <- emmeans(glm.tc, ~ Group * Time)
l.em
```
Während 2023 im Treatment Gewässer weniger Kammmolchlarven als im Kontrollgewässer waren (mit nur sehr geringem Unterschied), befanden sich nach der Maßnahme im Treatmentgewässer deutlich mehr Kamm-molchlarven, im Kontrollgewässer deutlich weniger als im Vorjahr. 

### Graphische Darstellung
```{r}
ggplot(BAdata, aes(x = Group, y = TC_larvae_Numbers_of_Individual, 
                   fill = Time, group = interaction(Group, Time))) +
  geom_boxplot() +
  labs(
    x = "",
    y = "",
    title = "Veränderung der Kammmolchlarven vor und nach dem Eingriff",
    fill = "Zeit"
  ) +
  theme_classic() +
  scale_fill_manual(
    values = c("Before" = "yellowgreen", "After" = "seagreen") # Anpassung der Farben
  ) +
  theme(
    text = element_text(family = "Times"),
    
    # Achsentitel
    axis.title.x = element_text(size = 18,color = "black"),
    axis.title.y = element_text(size = 18,color = "black"),
    
    # Achsenbeschriftungen
    axis.text.x = element_text(size = 18, color = "black"),
    axis.text.y = element_text(size = 18,color = "black"),
    
    # Titel
    plot.title = element_text(size = 14, face = "bold", hjust = 0.5,color = "black"),
    
    #legend.key.size = unit(1.5, "cm"),
    
    # Ränder
    #plot.margin = margin(t = 50, r = 20, b = 20, l = 20),
    
    #  Legende
    legend.title = element_text(size = 18,color = "black"),
    legend.text = element_text(size = 18,color = "black"),
    legend.position = "right"
  )


```
Schauen wir uns nur die Boxplots an (also die Mediane, nicht die Mittelwerte der Interaktionen), sehen wir, dass die Kammmolchlarven von 2023 nach 2024 eigentlich zurückgegangen sind, wie im Kontrollgewässer sichtbar. Im Gewässer mit der Pflegemaßnahme sind sie jedoch nicht zurückgegangen, was darauf schließen lässt, dass die Maßnahme für die Kammmolche positiv war.

Insgesamt hatte die Freischneidung also vor allem auf die Kammmmolche einen positiven Effekt, wobei auch die Teichmolche etwas davon profitiert haben.

Bei Analysen mit mehreren Gebieten vor und nach dem Eingriff mit jeweils mehreren Beobachtungen sollte man ggf. statt eines (generalisierten) linearen Modells ein gemischtes (generalisiertes) lineares Modell nutzen, bei dem das Gebiet als Random Intercept eingegeben wird.

# Literaturverzeichnis
Bartoń, K. 2024. MuMIn: Multi-model inference. R package version 1.48.9/r534, <https://R-Forge.R-project.org/projects/mumin/>

Lenthm R. 2025. emmeans: Estimated marginal means, aka least-squares means. R package version 1.11.0, <https://CRAN.R-project.org/package=emmeans>

Wickham, H. 2016. ggplot2: Elegant graphics for data analysis. Springer-Verlag New York.