---
title: "Beispiel 4.1 Single-Season Berechnung der Abhängigkeit der Vorkommenswahrscheinlichkeit des Koalas (*Phascolarctos cinereus*) von Umweltvariablen "
subtitle: "Kapitel 4.1 aus Henle, K., A. Grimm-Seyfarth & B. Gruber: Erfassung und Analyse von Tierpopulationen. Ulmer Verlag"
author: "Bernd Gruber"
date: 2022-08-29
output:
  pdf_document: 
  word_document: default
  html_document:
    self_contained: no
    df_print: paged
  latex_engine: xelatex
header-includes:
  - \usepackage{amssymb}
editor_options:
  chunk_output_type: inline
  markdown:
    wrap: 72
---

Dieses Beispiel verwendet das R-Paket "unmarked" (Fiske & Chandler 2011,
Kellner et al. 2023) für eine Demonstration, wie die
Belegungswahrscheinlichkeit nach MacKenzie et al. (2018) berechnet
werden kann.

# Single-Season Occupancy mittels Paktet unmarked

Als erstes muss das unmarked Paket geladen werden. Der folgende Code
schaut nach, ob es nicht schon installiert ist und installiert es
gegebenenfalls. Wir laden ebenfalls die Pakete ggplot2 (Wickham 2016)
zur Erstellung von Grafiken.

```{r, echo=FALSE, warning=FALSE, message=FALSE}
# check.packages function: install and load multiple R packages.
# Function from: https://gist.github.com/smithdanielle/9913897
check.packages <- function(pkg){
  new.pkg <- pkg[!(pkg %in% installed.packages()[, "Package"])]
  if (length(new.pkg)) 
    install.packages(new.pkg, dependencies = TRUE)
  sapply(pkg, require, character.only = TRUE)
}

# benoetigte R pakete
pakete <- c("unmarked", "ggplot2")#, "boot", "AICcmodavg")

# Pruefe und installiere
check.packages(pakete)
```

Für dieses Beispiel verwenden wir Daten von Koalas. Zur Entwicklung von
Schutzmaßnahmen für Koalas in New South Wales wurden diese anhand von
Kotfunden unter Bäumen erfasst. Hierzu wurde die Abhängigkeit der
Vorkommenswahrscheinlichkeit von Umweltvariablen mithilfe von
Occupancy-Modellen analysiert.

```{r}

#fn <- system.file('extdata',"koala_ss_occ.csv", package = "UlmerBuch")
#koalas <- read.csv(fn, row.names = "site")
UlmerBuch::beispiel.pfad() #Setze Pfad zu dem Ordner mit den Beispieldaten
koalas <- read.csv("koala_ss_occ.csv", row.names = "site")
```

## Koala an-/abwesend

```{r}
dim(koalas)  
#1647 sites mit 30 Besuchen pro site
#Summierte Anzahl der Koala-Pellets unter allen 30 Baeumen 
barplot(table(rowSums(koalas)))
```

## Aufbereiten der Daten in das unmarked format

Wir müssen die Daten noch umformatieren mittels der unmakedFrameOccu
function.

```{r}
sample.koalas <- unmarkedFrameOccu(  y = as.matrix(koalas))
```

Unmarked hat eine Summary funktion, welche die Daten übersichtlich
zusammenfasst:

```{r}
summary(sample.koalas)
```

## Einfaches Belegungsmodell (= Vorkommensmodell) ohne Kovariable

```{r}
occu.m1 <- occu(formula = ~1 #detection keine Kovariable 
													~1 #occupancy keine Kovariable
								, data = sample.koalas)
```

Die normale Zusammenfassung zeigt die Schätzungen auf der logit-Skala,
was nicht allzusehr weiterhilft.

```{r}
summary(occu.m1) 
```

Mittels der predict function können wir aber die Belegung in
Anwesend/Abwesend umwandeln.

```{r}
predict(occu.m1, newdata = data.frame(site = 1), type = "state")
```

Als erstes Ergebniss erfahren wir, dass etwa 16% aller Sites besetzt
waren.

Weiterhin möchten wir noch die Nachweiswahrscheinlichkeit p berechnen.
Da wir in unserem Model die Nachweiswahrscheinlichkeit als konstant für
alle Sites angenommen haben, ist es egal, für welche Site wir die
Nachweiswahrscheinlichkeit berechnen.

```{r}
predict(occu.m1, newdata = data.frame(site = 1), type = "det")
```

Die Nachweiswahrscheinlichkeit betrug damit ca. 7,6%.

# Occupancy mit Kovariablen

Laden wir nun Informationen zu den Futterbäumen ein. Dargestellt ist
jeweils, wie viele Futterbäume in einer Site vorhanden sind.

```{r}
#fn <- system.file('extdata',"foodtrees.csv", package = "UlmerBuch")
#food <- read.csv(fn, row.names = "site")
food <- read.csv("foodtrees.csv", row.names = "site")
summary(food)
```

## Umformatierung in ein Beispiel mit Kovariable

Das Beispiel ist ein einfaches Beispiel (nur eine Kovariable für die
Sites und keine für die Erfassungen (= Observer). Zum Beispiel könnte
das Wetter die Nachweiswahrscheinlichkeiten beeinflussen.

```{r}
sample.koalas_cov <- unmarkedFrameOccu(  y = as.matrix(koalas),  siteCovs = food)
summary(sample.koalas_cov)
```

```{r}
occu.m2 <- occu(formula =~1 # konstante Erfassung (=detection)
				  							 ~ foodtrees # Belegung (=occupancy) abhängig Foodtrees
												 , data =sample.koalas_cov)

# Zusammenfassung
summary(occu.m2)
```

In der Zusammenfassung koennen wir den "Erklärungswert" der Variablen
foodtrees erkennen (p=1.56e-03 \<0.01), welcher als signifikant
geschätzt wird. Die Schätzung des Effekts von 0.0363 bedeutet, dass ein
positiver Zusammenhang besteht, das heist, eine Site ist eher besetzt,
je mehr Nahrungsbäume vorhanden sind.

## Graphische Darstellung der Abhängigkeit

Wie zuvor verwenden wir die predict function und tragen anschließend die
Anzahl foodtrees gegen die Belegungswahrscheinlichkeit graphisch auf.

```{r}
predict_m2_food <- predict(occu.m2, newdata = data.frame(foodtrees= 0:30), type="state")
```

```{r, message=FALSE, warning=FALSE}
ggplot(data = predict_m2_food, aes(x = 0:30, y = Predicted)) +  
	geom_ribbon(aes(ymin = lower, ymax = upper), fill = "gray") +  
	stat_smooth(method = "loess", col = "black", se = FALSE) +
	labs(x = "Anzahl verfügbarer Nahrungsbäume", y = "Belegungswahrscheinlichkeit") +
	theme_classic()
```

# Literaturverzeichnis

Fiske, I. & R. Chandler. 2011. unmarked: An R Package for Fitting
Hierarchical Models of Wildlife Occurrence and Abundance. Journal of
Statistical Software, 43(10): 1-23.

Kellner K.F., A.D. Smith, J.A. Royle, M. Kery, J.L. Belant, & R.B.
Chandler. 2023. The unmarked R package: Twelve years of advances in
occurrence and abundance modelling in ecology. Methods in Ecology and
Evolution 14(6): 1408-1415.

MacKenzie, D.I., J.D. Nichols, J.A. Royle, K.H. Pollock, L.L. Bailey, &
J.E. Hines. 2018. Occupancy Estimation and Modeling. Inferring Patterns
and Dynamics of Species Occurence. Second Edition. Academic Press,
London
