---
title: "Beispiel 8.1. Zunahme des Löfflers (*Platalea leucorodia*) auf der Insel Mellum"
subtitle: "Kapitel 8.2 aus Henle, K., A. Grimm-Seyfarth & B. Gruber: Erfassung und Analyse von Tierpopulationen. Ulmer Verlag"
author: "Annegret Grimm-Seyfarth, Bernd Gruber"
date: "2025-04-22"
output:
  pdf_document: default
  html_document:
    self_contained: no
    df_print: paged
  word_document: default
editor_options:
  chunk_output_type: inline
  markdown:
    wrap: 72
---

```{r setup, include=FALSE}
knitr::opts_chunk$set(echo = TRUE)
knitr::opts_chunk$set(warning = FALSE, message = FALSE) 
```

Dieses Beispiel illustriert die Methode von Mann (1945) mithilfe des R-Paketes trend (Pohlert 2023). Wir laden weiterhin ein Paket zur einfachen Tabellendarstellung, knitr (Xie 2025).

```{r}
# check.packages function: install and load multiple R packages.
# Function from: https://gist.github.com/smithdanielle/9913897
check.packages <- function(pkg){
  new.pkg <- pkg[!(pkg %in% installed.packages()[, "Package"])]
  if (length(new.pkg)) 
    install.packages(new.pkg, dependencies = TRUE, type = "source")
  sapply(pkg, require, character.only = TRUE)
}

# benoetigte R pakete
pakete <- c("trend", "knitr")

# Pruefe und installiere
check.packages(pakete)
```

Weitere Informationen zur Nutzung des Paketes sowie eine Einführung in die verschiedenen Tests finden sich hier:

https://cran.r-project.org/web/packages/trend/vignettes/trend.pdf

# Daten einladen
Die Insel Mellum im Nationalpark Nordfriesisches Wattenmeer wurde bald nach ihrer Entstehung vor knapp 150 Jahren Vogelschutzgebiet (Gerdes et al. 1987). Sowohl Brutvögel als auch Durchzügler werden regelmäßig erfasst. Die Bestandsentwicklung des Löfflers seit dem Jahr 2003 ist in untenstehender Tabelle dargestellt.
```{r}
loeffler <- data.frame(jahr = 2003:2018,
                anzahl = c(23,27,27,32,39,44,59,68,52,67,71,137,98,113,152,177))
kable(t(loeffler), 
  caption = "Bestandsentwicklung des Löfflers auf der Insel Mellum
  von 2003 bis 2018", digits = T)
```

# Mann(-Kendal)-Test
Wir verwenden die Methode von Mann (1945) um den Bestandszuwachs zu untersuchen. Die Methode ist in der Funktion ‘mk.test’ in dem R-Paket trend implementiert. Der Test wird im Englischen auch als ‘Mann-Kendall Trend Test’ bezeichnet. Der Test ist ein nicht-parametrischer Test, sehr einfach anzuwenden und robust gegenüber Ausreißern. Die grundsätzliche Idee ist, dass die Vorzeichen der Differenzen zwischen den aufeinanderfolgenden Beobachtungen bei Zu(Ab)nahme einem berechenbaren Muster folgen sollten. Der Test ist für Zeitreihen geeignet, die nicht normalverteilt sind. Weiterführende Literatur fundet sich in Hipel & McLeod (1994) sowie Libiseller & Grimvall (2002).

Der Test kann zweiseitig (alternative=“two.sided”, Hypothese: Es gibt einen Trend nach oben oder unten) und auch einseitig durchgeführt werden (alternative =“greater” oder “less”, Hypothese: Es gibt einen zunehmenden oder abnehmenden Trend). Wir verwenden hier die Version des Tests,  dass die Löfflerpopulation of Mellum einen zunehmenden Trend zeigt.

```{r}
mk.test(loeffler$anzahl, alternative = "greater")
```
Der p-Wert ist deutlich kleiner als 0.05, daher können wir die Nullhypothese, dass es keinen Trend gibt, ablehnen. Der Bestand des Löfflers auf der Insel Mellum hat zwischen 2003 und 2018 folglich signifikant zugenommen.

# Literaturverzeichnis
Gerdes, Krumbein, W.E., Reineck, H.-E. 1987. Mellum. Portrait einer Insel. Waldemar Kramer, Frankfurt/M.

Hipel, K.W., McLeod, A.I. 1994. Time series modelling of water resources and environmental systems. New York: Elsevier Science.

Libiseller, C., Grimvall, A. 2002. Performance of partial Mann-Kendall tests for trend detection in the presence of covariates. Environmetrics 13: 71–84.

Mann, H.B. 1945. Nonparametric tests against trend. Econometrika 13: 245-259.

Pohlert T. 2023. trend: Non-parametric trend tests and change-point detection. R package version 1.1.6, <https://CRAN.R-project.org/package=trend>

Xie Y. 2025. knitr: A general-purpose package for dynamic report generation in R. R package version 1.50, <https://yihui.org/knitr/>.