---
title: "Removal"
author: "Annegret Grimm-Seyfarth"
date: "2024-03-21"
output:
  pdf_document: default
  html_document:
    self_contained: no
    df_print: paged
  word_document: default
editor_options:
  chunk_output_type: inline
  markdown:
    wrap: 72
---

```{r setup, include=FALSE}
knitr::opts_chunk$set(echo = TRUE)
```

# Removal Methoden

In diesem Beispiel werden wir uns mit Removal Methoden beschäftigen. Zunächst werden wir sie in einem Beispiel per Hand rechnen, anschließend im Packet removal mit komplexeren Methoden.
Wir nutzen dabei ein Beispiel aus einem Amphibienmonitoring in der Tongrube Lübschütz, südöstlich von Leipzig. Hier wurden im Juni 2023 Amphibienlarven abgekeschert, um den Reproduktionserfolg zu erfassen. Dazu wurde das Gewässer 12 Mal mit dem Kescher befangen (Kescherdurchgang). Alle gefangenen Tiere pro Kescherdurchgang wurden ausgezählt und in einem wassergefüllten Eimer zwischengehältert.
Die Abfangzahlen waren die folgenden (eine Zahl pro Kescherdurchgang):
Kammmolchlarven: 3, 11, 25, 26, 15, 7, 11, 1, 3, 2, 1, 0
Teichmolchlarven: 1, 4, 17, 20, 18, 17, 15, 0, 1, 0, 1, 1
Laubfroschkaulquappen: 9, 8, 16, 6, 11, 3, 5, 1, 2, 4, 1, 0
Springfroschkaulquappen: 2, 15, 29, 22, 16, 13, 13, 1, 3, 2, 4, 2

Für alle vier Arten ist zu erkennen, dass die Erfolge in den ersten beiden Durchgängen deutlich kleiner war, da die abfangende Person sich zunächst in die Methode einarbeiten musste. Aus diesem Grund werden wir im Folgenden die Kescherdurchgänge 1 und 2 zusammenfassen und kommen somit noch auf 11 aufeinander folgende Kescherdurchgänge.

Diese Daten lesen wir zunächst in R ein:


```{r}
# Kammmolch
TC <- c(14, 25, 26, 15, 7, 11, 1, 3, 2, 1, 0)

# Teichmolch
LV <- c(5, 17, 20, 18, 17, 15, 0, 1, 0, 1, 1)

# Laubfrosch
HA <- c(17, 16, 6, 11, 3, 5, 1, 2, 4, 1, 0)

# Springfrosch
RD <- c(17, 29, 22, 16, 13, 13, 1, 3, 2, 4, 2)

```


## Berechnung per Hand als Regressionsgerade
Nun können wir daraus die Regressionsgerade berechnen zwischen der Anzahl nacheinander entnommenen Tiere pro Kescherdurchgang und deren kummulativer Summe, d.h. der Anzahl zu dem Zeitpunkt insgesamt entnommener Tiere.

### Kammmolch

```{r}
# Anzahl nacheinander entnommener Tiere
removed.TC <- TC
removed.TC

# Berechnung der cumulativen Summe
cumulative_removed.TC <- cumsum (removed.TC) - removed.TC
cumulative_removed.TC
# Wir sehen an dem letzten Wert, dass insgesamt 105 Kammmmolchlarven gefangen wurden.

# Lineare Regression: y=mx+n; x an der Stelle y=0 ist x=-n/m (Schnittpunkt mit x-Achse)
function_fit.TC <- lm (removed.TC~cumulative_removed.TC)
function_fit.TC
summary (function_fit.TC)
m.TC <- function_fit.TC$coefficients [2]
n.TC <- function_fit.TC$coefficients [1]
estimated_popsize.TC <- -n.TC/m.TC
estimated_popsize.TC

# visuelle Darstellung
plot (cumulative_removed.TC, 
      removed.TC, 
      main = "Removal Methode",
      xlab = "cumulative Anzahl",
      ylab = "Gefangene Tiere pro Kescherdurchgang",
      cex=2,cex.axis=2,cex.lab=2,pch=16,
      xlim = c (0, estimated_popsize.TC * 1.5),
      ylim = c (0, n.TC + 1)) +
abline (n.TC,m.TC, lwd = 3, col = "red")
```
Die geschätzte Populationsgröße von Kammmolchlarven liegt damit bei 117,73 Individuen.

### Teichmolch
```{r}
# Anzahl nacheinander entnommener Tiere
removed.LV <- LV
removed.LV

# Berechnung der cumulativen Summe
cumulative_removed.LV <- cumsum (removed.LV) - removed.LV
cumulative_removed.LV
# Wir sehen an dem letzten Wert, dass insgesamt 105 Kammmmolchlarven gefangen wurden.

# Lineare Regression: y=mx+n; x an der Stelle y=0 ist x=-n/m (Schnittpunkt mit x-Achse)
function_fit.LV <- lm (removed.LV~cumulative_removed.LV)
function_fit.LV
summary (function_fit.LV)
m.LV <- function_fit.LV$coefficients [2]
n.LV <- function_fit.LV$coefficients [1]
estimated_popsize.LV <- -n.LV/m.LV
estimated_popsize.LV

# visuelle Darstellung
plot (cumulative_removed.LV, 
      removed.LV, 
      main = "Removal Methode",
      xlab = "cumulative Anzahl",
      ylab = "Gefangene Tiere pro Kescherdurchgang",
      cex=2,cex.axis=2,cex.lab=2,pch=16,
      xlim = c (0, estimated_popsize.LV * 1.5),
      ylim = c (0, n.LV + 1)) +
abline (n.LV,m.LV, lwd = 3, col = "red")
```
Die geschätzte Populationsgröße von Teichmolchlarven liegt damit bei 120,08 Individuen.

### Laubfrosch
```{r}
# Anzahl nacheinander entnommener Tiere
removed.HA <- HA
removed.HA

# Berechnung der cumulativen Summe
cumulative_removed.HA <- cumsum (removed.HA) - removed.HA
cumulative_removed.HA
# Wir sehen an dem letzten Wert, dass insgesamt 105 Kammmmolchlarven gefangen wurden.

# Lineare Regression: y=mx+n; x an der Stelle y=0 ist x=-n/m (Schnittpunkt mit x-Achse)
function_fit.HA <- lm (removed.HA~cumulative_removed.HA)
function_fit.HA
summary (function_fit.HA)
m.HA <- function_fit.HA$coefficients [2]
n.HA <- function_fit.HA$coefficients [1]
estimated_popsize.HA <- -n.HA/m.HA
estimated_popsize.HA

# visuelle Darstellung
plot (cumulative_removed.HA, 
      removed.HA, 
      main = "Removal Methode",
      xlab = "cumulative Anzahl",
      ylab = "Gefangene Tiere pro Kescherdurchgang",
      cex=2,cex.axis=2,cex.lab=2,pch=16,
      xlim = c (0, estimated_popsize.HA * 1.5),
      ylim = c (0, n.HA + 1)) +
abline (n.HA,m.HA, lwd = 3, col = "red")
```
Die geschätzte Populationsgröße von Laubfroschkaulquappen liegt damit bei 68,1 Individuen.

### Springfrosch
```{r}
# Anzahl nacheinander entnommener Tiere
removed.RD <- RD
removed.RD

# Berechnung der cumulativen Summe
cumulative_removed.RD <- cumsum (removed.RD) - removed.RD
cumulative_removed.RD
# Wir sehen an dem letzten Wert, dass insgesamt 105 Kammmmolchlarven gefangen wurden.

# Lineare Regression: y=mx+n; x an der Stelle y=0 ist x=-n/m (Schnittpunkt mit x-Achse)
function_fit.RD <- lm (removed.RD~cumulative_removed.RD)
function_fit.RD
summary (function_fit.RD)
m.RD <- function_fit.RD$coefficients [2]
n.RD <- function_fit.RD$coefficients [1]
estimated_popsize.RD <- -n.RD/m.RD
estimated_popsize.RD

# visuelle Darstellung
plot (cumulative_removed.RD, 
      removed.RD, 
      main = "Removal Methode",
      xlab = "cumulative Anzahl",
      ylab = "Gefangene Tiere pro Kescherdurchgang",
      cex=2,cex.axis=2,cex.lab=2,pch=16,
      xlim = c (0, estimated_popsize.RD * 1.5),
      ylim = c (0, n.RD + 1)) +
abline (n.RD,m.RD, lwd = 3, col = "red")
```
Die geschätzte Populationsgröße von Springfroschkaulquappen liegt damit bei 137,4 Individuen.

## Berechnung mittels removal Funktion im Package FSA
```{r, echo=FALSE, warning=FALSE, message=FALSE}
# check.packages function: install and load multiple R packages.
# Function from: https://gist.github.com/smithdanielle/9913897
check.packages <- function(pkg){
  new.pkg <- pkg[!(pkg %in% installed.packages()[, "Package"])]
  if (length(new.pkg)) 
    install.packages(new.pkg, dependencies = TRUE, type = "source")
  sapply(pkg, require, character.only = TRUE)
}

# benoetigte R pakete
pakete <- c("FSA")

# Pruefe und installiere
check.packages(pakete)
```
Weitere Informationen zu den verschiedenen Methoden finden sich hier:
https://search.r-project.org/CRAN/refmans/FSA/html/removal.html


### Methodenvergleich anhand vom Kammmolch
```{r}
## Carle Strub (default) Methode
# Carle and Strub (1978)
p1 <- removal(TC)
summary(p1)
# Die Populationsgröße wird auf 108 geschätzt.
# Die Fängigkeit wird auf 26,58% geschätzt
summary(p1,verbose=TRUE)
# nur Parameter geschätzte Populationsgröße
summary(p1,parm="No")
# nur Parameter Fangwahrscheinlichkeit
summary(p1,parm="p")
confint(p1)
# Die Populationsgröße liegt mit 95% Wahrscheinlichkeit zwischen 103 und 113.
# Die Fängigkeit liegt mit 95% Wahrscheinlichkeit zwischen 20,86% und 32,3%
confint(p1,parm="No")
confint(p1,parm="p")

## Moran Methode
# Moran (1951)
p2 <- removal(TC,method="Moran")
summary(p2,verbose=TRUE)
# Die Populationsgröße wird auf 108 geschätzt.
# Die Fängigkeit wird auf 26.43% geschätzt.
confint(p2,verbose=TRUE)
# Die Populationsgröße liegt mit 95% Wahrscheinlichkeit zwischen 105 und 116.

## Burnham Methode
# created by Ken Burnham and presented by Van Deventer and Platts (1983)
p3 <- removal(TC,method="Burnham")
summary(p3,verbose=TRUE)
# Die Populationsgröße wird auf 108 geschätzt.
# Die Fängigkeit wird auf 26,58% geschätzt
confint(p3,verbose=TRUE)
# Die Populationsgröße liegt mit 95% Wahrscheinlichkeit zwischen 103 und 113.
# Die Fängigkeit liegt mit 95% Wahrscheinlichkeit zwischen 20,8% und 32,37%

## Vergleich der Ergebnisse
# Nfang ist die Anzahl insgesamt gefangener Tiere
# Nest.TC ist die Anzahl per Hand geschätzter Tiere
res.TC <- data.frame(Methode = c("Nfang", "Nest.TC", "Carle Strub", "Moran", "Burnham"),
                     N_est = c(sum(TC),estimated_popsize.TC,p1$est[1],p2$est[1],p3$est[1]),
                     LCI = c(NA,NA,p1$est[3],p2$est[2],p3$est[3]),
                     UCI = c(NA,NA,p1$est[4],p2$est[3],p3$est[4]))

res.TC

```
Die per Hand geschätzte Größe liegt etwas über der Schätzung, die Anzahl gefangener Tiere liegt in der Schätzung. Die Schätzungen unterscheiden sich kaum voneinander, was für ein nahezu vollständiges Abfangen spricht.


### Spezialfall: Zwei oder drei Abfangereignisse
Es gibt auch angepasste Methoden, wenn nur zwei oder drei Abfangereignisse stattgefunden haben. Hierbei sollte die Summe in Abfangereignis 1 deutlich größer als 2 (bzw. 3) sein. Um die Populationsgröße zu berechnen, nutzen wir im Folgenden jeweils die aufsummierten Kescherdurchgänge 1 und 2 sowie den Durchgang 3 (bzw. 4).

```{r}
# zwei Durchgänge, Seber Methode
TC.2 <- c(sum(TC[1:2]),TC[3])
p4 <- removal(TC.2,method="Seber2")
summary(p4,verbose=TRUE)
confint(p4)

TC.3 <- c(sum(TC[1:2]),TC[3:4])
p5 <- removal(TC.3,method="Seber3")
summary(p5,verbose=TRUE)
confint(p5)

```
Beide Schätzungen haben ein sehr großes Konfidenzintervall. Die erste Schätzung mit zwei Kescherdurchgängen liegt in etwas bei der Schätzung per Hand, die zweite Schätzung mit drei Kescherdurchgängen in etwa bei der Anzahl abgefangener Tiere.


### Spezialfall: Unterschiedliche Fängigkeit zwischen erstem und allen folgenden Abfangereignissen

Es ist möglich, dass die Tiere bei dem ersten Kescherdurchgang eine andere Fängigkeit aufweisen als bei allen folgenden Kescherdurchgängen. Das kann zum Beispiel daran liegen, dass derjenige, der keschert, erfahrener wird. Es kann aber auch eine Verhaltensanpassung der Tiere sein, z.B. war das Fangereignis für die gesamte Population sehr positiv (trap happyness) oder sehr negativ (trap shyness).
Dazu gibt es eine Anpassung von Morans likelihood Methode: Die Likelihood-Methode von Schnute (1983) nutzt ein Modell, das eine unterschiedliche Fangwahrscheinlichkeit für das erste Abfangereignis, aber eine konstante Fangwahrscheinlichkeit für alle folgenden Abfangereignisse hat. 
Um den Einfluss zu prüfen, berechnen wir zunächst die Populationsgröße mit der Schnute-Methode und führen dann einen Chi-Quadrat-Test der negativen Log-Likelihoods aus. Wenn das erste Abfangereignis mit ähnlicher Fangwahrscheinlichkeit geschätzt wird wie alle folgenden, sollte es keinen signifikanten Unterschied geben.

```{r}
## Schnute Methode
# Schnute (1983)
p6 <- removal(TC,method="Schnute")
summary(p6,verbose=TRUE)
# Die Populationsgröße wird auf 106 geschätzt.
confint(p6,verbose=TRUE)
# Die Populationsgröße liegt mit 95% Wahrscheinlichkeit zwischen 105 und 110.

# Chi-Quadrat-Test der negativen Log-Likelihoods
#   von Moran (p2) und Schnute (p6)
chi2.val <- 2*(p2$min.nlogLH-p6$min.nlogLH)
pchisq(chi2.val,df=1,lower.tail=FALSE)
# p = 3,8*10^-5 (oder 3,8e-5)

```
Es gibt einen signifikanten Unterschied. Das bedeutet, es gibt einen Unterschied der ersten und aller folgenden Fängigkeiten. Daraus folgt, dass die Methode von Schnute (1983) die bessere Schätzung liefern sollte.


## Mehrere Gruppen gleichzeitig berechnen
Die Berechnung für jede abgefangene Art einzeln zu berechnen ist recht aufwändig. In diesem Beispiel können wir mehrere verschiedene Gruppen gleichzeitig berechnen.

```{r}
# Alle Daten in einen Datenframe packen
## Vektor aller Arten
Art <- c("TC","LV","HA","RD")

## Alle Abfangereignisse untereinander, eine Zeile pro Art
dat <- rbind.data.frame(TC,LV,HA,RD)
colnames(dat) <- paste("Kescher",1:11,sep="_")
dat <- as.data.frame(cbind(Art, dat))
dat

## removal mit der Schnute Methode
res1 <- apply(dat[,2:12],MARGIN=1,FUN=removal,method="Schnute",just.ests=TRUE)
res1 <- data.frame(t(data.frame(res1,check.names=FALSE)))
res1

## Die Artinformationen wieder hinzufügen
fnl1 <- data.frame(dat[,1],res1)
## put names together with values
rownames(fnl1) <- NULL
colnames(fnl1)[1] <- "Art"
fnl1

# Zum Vergleich fügen wir noch die per Hand geschätzten Werte sowie die Anzahl
# abgefangener Individuen hinzu

fnl1$N.hand <- c(estimated_popsize.TC,estimated_popsize.LV,estimated_popsize.HA,estimated_popsize.RD)
fnl1$Fang <- c(sum(TC),sum(LV),sum(HA),sum(RD))
fnl1

```
Wir sehen, dass bei allen Arten die Schätzung nur unwesentlich über der Anzahl insgesamt gefangener Tiere liegt. Das Gewässer wurde also sehr gut abgekeschert. 
Weiterhin sehen wir die Fangwahrscheinlichkeit von Kescherdurchgang 1 (p1Kescher_1) bei allen Arten außer dem Laubfrosch deutlich verschieden von den anderen Durchgängen, auch wenn wir es hier nur für den Kammmolch explizit getestet haben. Wären sie sehr ähnlich, wäre die Methode von Moran die angebrachtere. Dieser Unterschied ist in unserem Fall bereits in den Daten sehr offensichtlich, da, außer beim Laubfrosch, im Durchgang 1 (obwohl schon aufsummiert aus ursprünglich 2 Durchgängen) weniger Tiere gefangen wurden als im Durchgang 2. 
Die Schätzung per Hand fällt durchgängig höher aus und liegt, außer beim Laubfrosch, auch außerhalb des geschätzten Konfidenzintervalls. Die Schätzer sind damit generell empfehlenswerter als eine Berechnung per Hand.


## Literaturverzeichnis
Carle, F.L. and M.R. Strub. 1978. A new method for estimating population size from    removal data. Biometrics, 34:621-630. 

Moran, P.A.P. 1951. A mathematical theory of animal trapping. Biometrika 38:307-311.
Ogle DH, Doll JC, Wheeler AP, Dinno A (2023). FSA: Simple Fisheries Stockb Assessment Methods. R package version 0.9.5, <https://CRAN.R-project.org/package=FSA>

Schnute, J. 1983. A new approach to estimating populations by the removal method. Canadian Journal of Fisheries and Aquatic Sciences, 40:2153-2169.

Seber, G.A.F. 2002. The Estimation of Animal Abundance. Edward Arnold, second edition (Reprint). 

Van Deventer, J.S., and W.S. Platts. 1983. Sampling and estimating fish populations from streams. Transactions of the 48th North American Wildlife and Natural Resource Conference. pp. 349-354. 





